【裁判字號】    96,重上,595
【裁判日期】    971007
【裁判案由】    返還借款等
【裁判全文】
臺灣高等法院民事判決                 96年度重上字第595號
上  訴  人
即被上訴人  乙○○
訴訟代理人  李永然律師
            徐鈴茱律師
            盧孟蔚律師
被上  訴人  東錦企業股份有限公司
兼法定代理
人即上訴人  丙○○
被上訴人即
上  訴  人  甲○○
以上三人之
訴訟代理人  尤英夫律師
            鄭仁哲律師
            黃宗哲律師
以上二人之
訴訟代理人  丁志達律師
            朱峻賢律師
上列當事人間請求返還借款等事件，上訴人對於中華民國96年10
月3日臺灣臺北地方法院95年度重訴字第814號第一審判決提起上
訴，本院於民國97年9月9日言詞辯論終結，判決如下：
    主  文
原判決關於駁回乙○○下列第二項之訴部分，及該部分假執行之
聲請暨命乙○○負擔訴訟費用之裁判廢棄。
丙○○、甲○○應再就本金新台幣肆仟捌佰伍拾萬元，給付乙○
○自民國九十五年二月六日起至民國九十五年九月十四日止，按
年息百分之五計算之利息。
乙○○其餘上訴駁回。
丙○○、甲○○之上訴駁回。
第一審訴訟費用關於命乙○○負擔部分，及第二審訴訟費用關於
乙○○上訴部分，由丙○○、甲○○負擔百分之一，餘由乙○○
負擔。
第二審訴訟費用關於丙○○、甲○○上訴部分，由丙○○、甲○
○負擔。
本判決第二項於乙○○以新台幣肆拾柒萬元供擔保後，得假執行
。但丙○○、甲○○以新台幣壹佰肆拾萬元供擔保後，得免假執
行。
    事實及理由
一、乙○○起訴主張：丙○○、甲○○於民國（下同）92年間共
    同並代表其二人經營之家族事業即東錦企業股份有限公司（
    以下稱東錦公司）向伊借款，約定利息按年利率12% 計算，
    丙○○、甲○○、東錦公司並依民法第272 條規定，向伊明
    示各負全部清償責任，伊乃向訴外人周秋菊調借，並因丙○
    ○、甲○○表示不欲帳面顯示皆為向他人借貸入款，要求伊
    以東錦公司名義匯款，伊乃委由周秋菊於92年10月31日在第
    七商業銀行國光分行提領新台幣20,000,000元匯入東錦公司
    設於國泰世華銀行西門分行000000000000號帳戶，再於92年
    12月29日在第七商業銀行國光分行提款，以東錦公司名義匯
    25,000,000元入東錦公司設於國泰世華銀行西門分行000000
    000000號帳戶，以上借款均供東錦公司用於向經濟部水利署
    中區辦公室繳納南投名間水力電廠B.O.T.招標案之押標金、
    保證金，嗣丙○○、甲○○、東錦公司退還92年12月29日借
    款5,000,000元。伊另於91、92年間陸續交付借款8,500,000
    元予東錦公司。其後丙○○、甲○○於94年9 月20日書立備
    忘錄（以下稱系爭備忘錄）載明「乙○○（代表張氏家族）
    給東錦企業股份有限公司。記錄如下：.. 850萬元2003年入
    款算借款。4,000 萬元入款算借款。」，以確認借款金額。
    爰本於消費借貸法律關係，請求丙○○、甲○○、東錦公司
    應連帶給付伊48,500,000元，及其中20,000,000元部分自92
    年10月31日起、其中20,000,000元部分自92年12月29日起、
    其中8,500,000 元部分自92年7 月1 日起，均至清償日止，
    按年息12%計算之利息，伊併願供擔保，請准宣告假執行等
    語。
二、東錦公司、丙○○、甲○○以：本件借貸契約之借款人為丙
    ○○，僅丙○○指示將借款匯入東錦公司之帳戶；本件借款
    8,500,000元中之500,000元係利息，乙○○亦於95年1 月6
    日同意按8,000,000 元結算；乙○○主張於92年10月31日、
    12月29日分別交付借款20,000,000元，與系爭備忘錄記載40
    ,000,000  元係93年3月入款不符，乙○○應證明交付借款之
    事實；丙○○交付東錦公司簽發，發票日分別為94年10月27
    日、94年11月27日，票號依序為CH0000000、CH0000000之支
    票二紙清償借款40,000,000元等語，資為抗辯。
三、原審判命丙○○、甲○○應給付乙○○48,500,000元，及自
    95年9 月15日起至清償日止按年息5%計算之利息，並為附條
    件之准、免假執行宣告，駁回乙○○其餘之訴及假執行聲請
    。乙○○就敗訴部分提起上訴，聲明求為：(一)原判決關於駁
    回乙○○下列第(二)項之訴部分廢棄，(二)東錦公司、丙○○應
    與甲○○連帶給付乙○○24,250,000元，及自95年9 月15日
    起至清償日止按年息5%計算之利息；東錦公司、甲○○應與
    丙○○連帶給付乙○○24,250,000元，及自95年9 月15日起
    至清償日止按年息5%計算之利息；東錦公司、丙○○、甲○
    ○應連帶給付乙○○附表所示之利息，(三)願供擔保，請准宣
    告假執行。東錦公司、丙○○、甲○○答辯聲明則求為：(一)
    駁回乙○○之上訴，(二)如受不利判決，願供擔保，請准免假
    執行。又丙○○、甲○○就敗訴部分提起上訴，聲明求為：
    (一)原判決不利於丙○○、甲○○部分廢棄，(二)廢棄部分，乙
    ○○在第一審之訴駁回。乙○○答辯聲明則求為駁回丙○○
    、甲○○之上訴。
四、關於乙○○請求丙○○、甲○○連帶給付48,500,000元，及
    其中20,000,000元部分自92年10月31日起、其中20,000,000
    元部分自92年12月29日起、其中8,500,000 元部分自92年7
    月1 日起，均至清償日止，按年息12%計算之利息部分：
  (一)按當事人主張有利於己之事實者，就其事實有舉證之責任，
    民事訴訟法第277 條本文定有明文。次按，金錢借貸契約，
    固屬要物契約，應由貸與人就交付金錢之事實負舉證之責，
    但若貸與人提出之借用證內，經載明借款額，當日親收足訖
    無訛者，要應解為貸與人就要物性之具備，已盡舉證責任（
    最高法院69年台上字第3546號判例意旨參照）。又按原告對
    於自己主張之事實已盡證明之責後，被告對其主張，如抗辯
    其不實並提出反對之主張者，則被告對其反對之主張，亦應
    負證明之責，此為舉證責任分擔之原則（最高法院18年上字
    第2855號判例意旨參照）。
  (二)乙○○主張：丙○○、甲○○向伊借款，經伊委由周秋菊於
    92年10月31日在第七商業銀行國光分行提領新台幣20,000,0
    00元，應丙○○、甲○○指示，匯入東錦公司設於國泰世華
    銀行西門分行000000000000號帳戶，再於92年12月29日在第
    七商業銀行國光分行提款，應丙○○、甲○○指示，以東錦
    公司名義匯25,000,000元入東錦公司設於國泰世華銀行西門
    分行000000000000號帳戶，嗣丙○○、甲○○退還其中5,00
    0,000 元借款，伊另於91、92年間應丙○○、甲○○指示，
    陸續交付借款8,500,000 元予東錦公司，合計丙○○、甲○
    ○積欠借款48,500,000元未清償，經丙○○、甲○○於94年
    9 月20日書立系爭備忘錄確認等語，以下列事證為憑，本院
    審酌後，認為乙○○已為適當之證明，堪信上開主張為真正
    ：
  1.乙○○就上述交付借款情節，提出匯款回條、傳票、取款憑
    條為證（原審卷1第30至33、195至199頁），經核相符。
  2.乙○○提出系爭備忘錄，載明「乙○○（代表張氏家族）給
    東錦企業股份有限公司。記錄如下：.. 850萬元2003年入款
    算借款。4,000萬元2004年3月入款算借款。丙○○（代表蔡
    氏家族）以東錦企業股份有限公司的股票43% 抵押給張氏家
    族。外加鹿谷小半天的土地陸仟多坪以6,800 萬抵押給乙○
    ○。」，經乙○○於文末「張氏」欄簽名，丙○○、甲○○
    於文末「蔡氏」欄簽名（原審卷1第8頁），依文義解釋，「
    張氏」指乙○○一人，「蔡氏」指甲○○、丙○○二人，且
    擔保物權之權利人為乙○○一人，提供擔保物之人則包括甲
    ○○、丙○○二人，堪認系爭備忘錄所指借款債權人為乙○
    ○一人，債務人則指甲○○、丙○○二人。被上訴人甲○○
    抗辯：系爭備忘錄內容係許幸惠口述，由伊記錄，故伊簽名
    係表示負責所記載內容無誤兼見證人云云，與上開文義顯然
    不合，難以憑採。又系爭備忘錄記載40,000,000元入款日期
    與乙○○主張92年10月31日、12月29日為交付借款日期有出
    入，經乙○○陳明：丙○○、甲○○借款目的，係供東錦公
    司提供予轉投資之名間電力股份有限公司（以下稱名間公司
    ）於93年3 月間向經濟部水利署中區辦公室繳納南投名間水
    力電廠B.O.T.招標案之押標金、保證金之用，故系爭備忘錄
    有上開記載等語，業據乙○○提出經濟部水利署中區資源局
    函為證（原審卷1 第44頁），並有國泰世華商業銀行西門分
    行（96）國世西門第1 號函所附交易明細資料、傳票、存單
    資料，顯示東錦公司之存款40,000,000元於93年3 月10日轉
    為名間公司之定期存款（原審卷1第281至284頁），可資佐
    證，堪信為真正，是尚難以該日期誤差，否定乙○○於92年
    10月31日、12月29日貸款丙○○、甲○○共計40,000,000元
    之事實。
  3.乙○○提出95年1 月6 日調解備忘錄，其上記載係「張方」
    與「蔡方」進行調解，於「調解方案內容」第2、3點，乙○
    ○主張於92年、92年10月31日、92年12月29日依序貸款8,50
    0,000 元、20,000,000元、20,000,000元予「蔡方」，「蔡
    方」均未表爭執，僅主張已清償20,000,000元（原審卷1 第
    45頁）。又丙○○自認所謂「蔡方」為伊等語（見原審卷2
    第121 頁）。甲○○雖否認「蔡方」包括伊云云，惟查，上
    開調解備忘錄之「調解方案內容」第6 點記載，「蔡方」表
    示同意於95年1 月28日前先清償至少1,000,000 元之借款，
    而依東錦公司提出之存證信函，顯示甲○○曾本於上開調解
    備忘錄之「調解方案內容」第6 點，為準備於95年1 月28日
    前提出1,000,000 元清償借款之通知（原審卷1 第238 頁）
    ，足見甲○○確為調解備忘錄所載「蔡方」之一員，上開抗
    辯委無可取。
  4.丙○○自認為本件借款債務人，並於系爭備忘錄確認等語（
    見原審卷1第66、142頁）。東錦公司、甲○○亦均陳述本件
    借款債務人為丙○○ (見原審卷1 第57頁；本院卷第171、1
    72頁）。
  (三)丙○○、甲○○抗辯：東錦公司增資時，乙○○之父張子源
    欲認股，要求東錦公司於國泰世華銀行西門分行開立000000
    000000號帳戶供其匯入股款，並將存摺、印鑑交由乙○○保
    管，故此帳戶之匯款記錄不能證明係乙○○交付借款云云，
    為乙○○否認，丙○○、甲○○亦未舉證以實其說，此部分
    抗辯難以採信。
  (四)丙○○、甲○○抗辯：本件借款8,500,000元中之500,000元
    係利息云云，為乙○○否認，丙○○、甲○○應就所辯事實
    負證明之責。丙○○、甲○○雖聲請本院命乙○○提出交付
    借款之文書，但乙○○否認仍執有該文書，丙○○、甲○○
    亦未表明該文書為乙○○所執之事由，其聲請違反民事訴訟
    法第342條第1項規定，本院爰不以裁定命乙○○提出。丙○
    ○、甲○○復未能舉其他證據以實其說，上開抗辯難以採信
    。
  (五)丙○○、甲○○抗辯：乙○○於95年1 月6 日兩造調解時，
    同意本件借款8,500,000元按8,000,000元結算云云，為乙○
    ○否認。查上開調解備忘錄雖記載「調解方案內容」第2 點
    ：「張方主張於92年借予蔡方之850 萬元（依甲○○於94年
    9 月20日所書立之備忘錄所載）同意以800 萬元解決，蔡方
    表示同意」字樣（原審卷1 第45頁），惟審酌調解備忘錄全
    文，其內所載「調解方案內容」係雙方各自表述調解條件，
    未表明就其中部分條件先行達成和解契約之意，其第6 點更
    記載雙方約定另定期日再行調解，足見乙○○與丙○○、甲
    ○○於該次調解程序未達成意思表示一致，和解契約尚未成
    立，丙○○、甲○○上開抗辯自無可取。
  (六)丙○○、甲○○抗辯：伊以東錦公司簽發，發票日為94年10
    月27日、94年11月27日，票號依序為CH0000000、CH0000000
    之支票，清償本件借款債務20,000,000元云云。按票據行為
    為不要因行為，乙○○不負證明關於給付原因之責任，丙○
    ○、甲○○主張以上開支票清償本件借款債務，應就此事實
    負舉證之責（最高法院64年度台上字第1540號判例意旨參照
    ）。惟查，丙○○、甲○○未曾提出具體積極證據證明交付
    上開支票之原因為清償本件借款債務，上開抗辯已非可採。
    況乙○○抗辯：東錦公司向伊調借資金，伊於93年2 月23、
    24日向蔡靖彥調款21,100,000元，以甲○○名義匯入東錦公
    司設於華泰銀行信義分行之帳戶，由東錦公司簽發面額20,0
    00,000元、發票日93年5 月27日、號碼CH0000000 之支票予
    伊，但東錦公司屆期無法兌現支票，由伊及蔡靖彥調款匯入
    東錦公司設於台北銀行城中分行000000000000號帳戶使該支
    票得以於93年8 月27日兌現，東錦公司乃再簽發同銀行發票
    日94年5 月27日、面額5,000,000元、票號CH0000000；發票
    日94年6 月27日、面額10,000,000元，票號CH0000000 ；發
    票日94年7 月27日、面額5,000,000元、票號CH0000000支票
    予伊，嗣再以上開CH0000000、CH0000000支票換回上開票號
    CH0000000、CH0000000、CH0000000 支票等語，業據乙○○
    提出電匯傳票、匯款回條、取款憑條、代收票據明細表、支
    票為證（原審卷1第116至119、200、201頁；卷2第131至135
    、137 頁），核與東錦公司、丙○○提出之支票相符（原審
    卷1 第133、229、230 頁），並有證人蔡靖彥證述略以：乙
    ○○說東錦公司向他調2000多萬元，乙○○跟伊調借其中12
    ,000,000 元，東錦公司簽發上開CH0000000支票給乙○○，
    乙○○交付支票給伊以為擔保，伊提示兌現後，還差額8,00
    0,000 元給乙○○等語（原審卷2 第119、120頁），可資佐
    證，因認丙○○、甲○○上開抗辯不足採信。至丙○○、甲
    ○○抗辯：上開協調備忘錄之「調解方案內容」第4 點記載
    「張方主張以上投資款及借款共一億零八百萬元」，不包括
    乙○○所主張於93年8 月27日之20,000,000元借款債務，可
    見此筆借款債務不存在，上開CH0000000、CH0000000支票不
    可能用於清償此筆債務云云，經查，上開協調備忘錄所載「
    蔡方」為丙○○、甲○○二人，不包括東錦公司，而乙○○
    主張前述於93年8 月27日發生之20,000,000元借款債務之借
    用人則係東錦公司，該次協調會既係針對丙○○、甲○○之
    債務進行調解，當不可能將東錦公司之債務列入，故丙○○
    、甲○○此部分抗辯不足以否定前述本院認定之事實。
  (七)綜上，乙○○已證明丙○○、甲○○於92年10月31日、92年
    12月29日及92年間共同向其借款20,000,000元、20,000,000
    元及8,500,000 元，迄未清償之事實。丙○○、甲○○就所
    抗辯其中500,000 元本金債權不存在、已清償20,000,000元
    借款債務及乙○○同意免除其中500,000 元借款債務等事實
    ，則未舉證以實其說，乙○○主張丙○○、甲○○應負借款
    本金48,500,000元之清償責任，為有理由。
  (八)按民法第271 條第1 項前段規定：「數人負同一債務或有同
    一債權，而其給付可分者，除法律另有規定或契約另有訂定
    外，應各平均分擔或分受之。」、第272 條第1 項規定：「
    數人負同一債務，明示對於債權人各負全部給付之責任者，
    為連帶債務。」、第273條第1項規定：「連帶債務之債權人
    ，得對於債務人中之一人或數人或其全體，同時或先後請求
    全部或一部之給付。」查乙○○主張：丙○○、甲○○明示
    各負本件全部借款之返還責任云云，為丙○○、甲○○否認
    ，乙○○自應就此有利於己之事實負證明之責。經查，乙○
    ○主張：丙○○、甲○○於系爭備忘錄記載「丙○○（代表
    蔡氏家族）以東錦企業股份有限公司的股票43/100抵押給張
    氏家族。外加鹿谷小半天的土地陸仟萬抵押給乙○○。」可
    見其二人明示為連帶債務人，否則豈願提供個人財產為擔保
    云云，惟丙○○、甲○○為本件借款之債務人，提供個人財
    產為擔保乃合乎情理之舉，且縱令丙○○、甲○○提供之擔
    保物價額逾其個人應負擔之借款債務額，並有以其中一人之
    財產擔保另一人借款債務之情形，惟此與社會交易常情上，
    就借款債務提供擔保，常有設定較高之質押額，或由第三人
    為債務人提供物保之情形並無違背，尚難以丙○○、甲○○
    上開設定擔保物權之行為，推論其二人有對乙○○明示就本
    件借款債務各負全部給付責任之事實。乙○○復未提出其他
    具體積極證據證明丙○○、甲○○明示為本件借款債務之連
    帶債務人，其上開主張尚難憑採。從而，丙○○、甲○○對
    乙○○負同一借款債務，該給付可分，其二人復未明示對於
    乙○○各負全部給付之責任，依民法第271條第1項前段規定
    ，丙○○、甲○○應各平均分擔本件借款返還責任。
  (九)乙○○主張：伊與丙○○、甲○○約定於名間公司向銀行融
    資貸款，預計93年5 月、6 月撥款時，丙○○、甲○○應清
    償借款，是清償期最遲為93年6 月30日云云，為丙○○、甲
    ○○否認，自應由乙○○就所主張有利於己之事實，負證明
    之責。惟查，乙○○迄未舉證以實其說，上開主張難以憑採
    ，應認本件借款債務未約定返還借款期限。
  (十)按民法第478 條規定：「借用人應於約定期限內返還與借用
    物種類、品質、數量相同之物；未定返還期限者，借用人得
    隨時請求返還，貸與人亦得定一個月以上之相當期限，催告
    返還。」、第120 條第2 項規定：「以日、星期、月或年定
    期間者，其始日不算入。」、第123 條第2 項規定：「月或
    年非連續計算者，每月為三十日，每年為三百六十五日。」
    、第229 條第1 項規定：「給付有確定期限者，債務人自期
    限屆滿時起，負遲延責任。」查乙○○主張：由系爭備忘錄
    書立之緣由，足以表彰伊清算與丙○○、甲○○間往來款項
    並請求還款之意思，依民法第478 條規定，系爭借款清償期
    應為系爭備忘錄簽訂後一個月，即94年10月19日云云，惟系
    爭備忘錄係確認借款債務存在及其數額，並擔保品內容，無
    隻字片語提及丙○○、甲○○應立即返還借款意旨，尚難本
    於系爭備忘錄，認定乙○○有催告丙○○、甲○○返還借款
    之事實。又乙○○主張：上開調解備忘錄記載「調解方案內
    容」第6 點顯示伊於95年1 月6 日催告丙○○、甲○○於95
    年1 月28日前清償借款等語，核與上開調解備忘錄相符（原
    審卷1 第45頁），堪予採信，則依前揭規定，此催告期限應
    延展至催告時起一個月後，即於95年2 月5 日屆滿，丙○○
    、甲○○應自95年2 月6 日起負遲延給付責任。
  (十一)乙○○主張：伊與丙○○、甲○○約定本件借款利息按年息
    12% 計算云云，為丙○○、甲○○否認。查乙○○雖主張：
    本件借款金額達48,500,000元，部分款項係伊向他人調借後
    交付丙○○，依常情言，不可能未約定利息利率，故應由丙
    ○○、甲○○就未約定借款利息之變態事實負舉證責任云云
    ，惟揆諸經驗法則，金錢借貸契約當事人非必然約定給付利
    息及其利率，乙○○徒以借款金額多寡及借款之來源，主張
    與丙○○、甲○○間有約定給付利息及其利率為常態，未約
    定給付利息及其利率為變態，應由丙○○、甲○○就變態事
    實負證明之責，尚不可採，是仍應由乙○○就所主張有利於
    己之事實負舉證責任。經查，乙○○以東錦公司於93年8 月
    27日向其借款20,000,000元，約定利息利率為年息12% ，及
    東錦公司兌現上開CH0000000、CH0000000支票之金錢，其中
    10 ,000,000 元係向他人借調，約定月息100,000 元，推論
    本件借款債務亦有相同約定，惟東錦公司與乙○○或第三人
    間之借款債務如何約定利息利率，與乙○○、丙○○、甲○
    ○間就本件借款債務有無約定利息利率，客觀上不存在關連
    性，乙○○之推論難以憑採。又上開調解備忘錄記載「調解
    方案內容」第4點，乙○○主張按年息6% 計算利息，丙○○
    、甲○○則要求按年息5%計算利息（見原審卷第45頁），且
    乙○○自交付借款時起迄於95年1 月6 日簽署上開調解備忘
    錄前，未曾請求丙○○、甲○○給付借款利息，足見乙○○
    、丙○○、甲○○於借貸契約成立當時，未約定給付利息及
    其利率。乙○○復未提出其他具體積極證據證明與丙○○、
    甲○○約定支付利息及其利率之事實，其上開主張自無可採
    。乙○○、丙○○、甲○○既未約定本件借款利息應給付利
    息及其利率，按民法第233 條第1 項本文規定：「遲延之債
    務，以支付金錢為標的者，債權人得請求依法定利率計算之
    遲延利息。」、第203 條規定：「應付利息之債務，其利率
    未經約定，亦無法律可據者，週年利率為百分之五。」，乙
    ○○得請求丙○○、甲○○按本件借款本金，給付自95年2
    月6 日起至清償日止，按年息5%計算之遲延利息。
  (十二)綜上論述，乙○○本於消費借貸契約，請求丙○○、甲○○
    給付48,500,000元，及自95年2月6日起至清償日止按年息5%
    計算之利息部分，為有理由，逾此所為請求，為無理由。
五、關於乙○○請求東錦公司給付48,500,000元，及其中20,000
    ,000 元部分自92年10月31日起、其中20,000,000 元部分自
    92年12月29日起、其中8,500,000 元部分自92年7 月1 日起
    ，均至清償日止，按年息12%計算之利息部分：
  (一)乙○○主張：東錦公司係丙○○、甲○○經營之家族事業，
    甲○○自82年5 月27日起至93年6 月14日止登記為東錦公司
    之董事長，丙○○於91年4 月起登記為東錦公司董事，於95
    年3 月29日登記為董事長等語，業據乙○○提出東錦公司股
    東名簿、變更登記表、戶籍謄本、股東會議事錄、東錦公司
    登記卷宗資料為證（原審卷1 第10、11、23至29、107至115
    頁；卷2 第83頁；本院卷第207至227頁），並有台北市政府
    府建商字第09584955200 號函所附東錦公司之變更登記表可
    稽（原審卷1 第148至至168頁），復為東錦公司、丙○○、
    甲○○所不爭執，堪信為真正。惟丙○○、甲○○雖有代表
    或代理東錦公司之權限，惟其二人所為之法律行為，必須表
    明代表或代理東錦公司之意旨，始有討論該法律行為之效力
    是否及於東錦公司餘地，否則僅能視為係丙○○、甲○○個
    人所為法律行為。經查，乙○○主張丙○○、甲○○代表東
    錦公司向伊借款云云，為東錦公司、丙○○、甲○○否認，
    乙○○復未舉證以實其說，徒以丙○○、甲○○有代表東錦
    公司之權限，即推論其二人有代表東錦公司借款之意思表示
    ，顯然無據。
  (二)乙○○主張：上開92年10月31日、92年12月29日借款共計40
    ,000,000 元係供東錦公司提供轉投資之名間電力股份有限
    公司向經濟部水利署中區辦公室繳納南投名間水力電廠B.O.
    T.招標案之押標金、保證金之用，系爭備忘錄亦載明「乙○
    ○（代表張氏家族）給東錦企業股份有限公司」字樣，足證
    東錦公司為共同借款人云云。惟查，丙○○為本件借款債務
    之借用人，經本院認定如前所述，至乙○○以匯款至東錦公
    司之方式完成借款之交付，該借款最終亦供東錦公司使用，
    客觀上僅能認此為丙○○向乙○○借款之動機，且因東錦公
    司與名間公司間存在由東錦公司交付金錢予名間公司之原因
    關係、丙○○與東錦公司間亦存在由丙○○交付金錢予東錦
    公司之原因關係，丙○○再與乙○○間成立消費借貸契約關
    係，為縮短給付，而由丙○○指示乙○○直接將借款交付予
    東錦公司，尚難以東錦公司使用借款，即推論乙○○與東錦
    公司間亦存在消費借貸契約關係。又查，丙○○、甲○○簽
    訂系爭備忘錄時均非東錦公司之董事長，其二人於系爭備忘
    錄亦未表示代表或代理東錦公司簽署之意思，且本件借款債
    務係由丙○○以個人所有東錦公司股票及土地為擔保，非由
    東錦公司提供擔保品，益證東錦公司非借款債務人，是系爭
    備忘錄雖記載借款流向，但無從認定東錦公司為系爭備忘錄
    之簽署人之一，系爭備忘錄自不能證明東錦公司確認對乙○
    ○負有本件借款返還責任，乙○○上開主張顯無可採。
  (三)乙○○主張：兩造間均以伊及東錦公司名義互相為資金往來
    ，亦由東錦公司清償，足見本件借貸關係存在於伊與東錦公
    司間，而非存在於上訴人與被上訴人丙○○、甲○○個人間
    云云（見本院卷第89頁）。惟查，乙○○於本件訴訟主張丙
    ○○、甲○○為本件借款債務之共同借用人，與其上開主張
    矛盾。且東錦公司縱曾自乙○○取得他筆資金，並由東錦公
    司返還予乙○○，亦非可據以推論本件借貸契約係由丙○○
    或甲○○代理或代表東錦公司為借用之意思表示，是乙○○
    此部分主張尚非可採。
  (四)乙○○主張：公司之開銷以公司之資金支應為常態，以董事
    私人之資金支應為變態，東錦公司抗辯丙○○向伊借得資金
    ，提供東錦公司使用，應由東錦公司舉證證明之，東錦公司
    既未能舉證，應可推知東錦公司為本件借款債務人，而非丙
    ○○個人借款之單純受益人云云。惟按民事訴訟如係由原告
    主張權利者，應先由原告負舉證之責，若原告先不能舉證，
    以證實自己主張之事實為真實，則被告就其抗辯事實即令不
    能舉證，或其所舉證據尚有疵累，亦應駁回原告之請求（最
    高法院17年上字第917 號判例意旨參照）。乙○○請求東錦
    公司返還借款，應先就債權成立之構成要件事實，即東錦公
    司為借款之意思表示之事實負證明之責，乙○○未能舉證以
    實其說，其主張已不可採，自不得以東錦公司未就丙○○將
    取自乙○○之借款交由東錦公司使用之原因關係有所說明或
    提出反證，推論東錦公司為本件借款債務人。
  (五)綜上論述，乙○○未證明東錦公司借貸本件借款之事實，則
    乙○○本於消費借款契約，請求東錦公司給付48,500,000元
    ，及其中20,000,000元部分自92年10月31日起、其中20,000
    ,000 元部分自92年12月29日起、其中8,500,000元部分自92
    年7 月1 日起，均至清償日止，按年息12% 計算之利息，洵
    非有據。
六、綜上所述，乙○○本於消費借貸契約，請求丙○○、甲○○
    給付48,500,000元，及自95年2月6日起至清償日止按年息5%
    計算之利息部分，為有理由，應予准許，逾此所為請求，為
    無理由，應予駁回。又乙○○勝訴部分，乙○○及丙○○、
    甲○○分別陳明願供擔保為准、免假執行之宣告，經核於法
    並無不合，應分別酌定相當擔保金額准許之。至於乙○○敗
    訴部分，其假執行之聲請失所附麗，應併予駁回。原審就上
    開有理由部分，駁回乙○○請求給付自95年2 月6 日起至95
    年9 月14日止期間之利息部分之訴，尚有未洽，乙○○就此
    部分指摘原判決不當，求予廢棄改判，為有理由，爰由本院
    將原判決此部分予以廢棄改判如主文第二、七項所示，並依
    乙○○之聲請，酌定相當擔保金額宣告准予假執行，及依丙
    ○○、甲○○之聲請，酌定相當擔保金額，宣告准予免假執
    行。原審判命丙○○、甲○○給付48,500,000元，及自95年
    9 月15日起至清償日止按年息5%計算之利息，並為附條件之
    准、免假執行宣告，核無不合，丙○○、甲○○上訴意旨指
    摘原判決此部分不當，求予廢棄改判，為無理由，應駁回其
    上訴。又原審就上開乙○○之請求無理由部分，為乙○○敗
    訴之判決，並無違誤，乙○○指摘此部分原判決不當，求予
    廢棄改判，為無理由，應予駁回其此部分上訴。
七、兩造其餘攻擊、防禦方法及提出之證據，經本院審酌後，認
    與判決結果無礙，爰不一一論述。
八、據上論結，本件乙○○之上訴為一部有理由，一部無理由，
    丙○○、甲○○之上訴為無理由，依民事訴訟法第450 條、
    第449 條第1 項、第463 條、第390 條第2 項、第392 條第
    2 項、第79條、第85條第1 項前段，判決如主文。
中    華    民    國    97    年    10   月     7     日
                    民事第四庭
                        審判長法  官  張劍男
                              法  官  彭昭芬
                              法  官  翁昭蓉
正本係照原本作成。
如不服本判決，應於收受送達後20日內向本院提出上訴書狀，其
未表明上訴理由者，應於提出上訴後20日內向本院補提理由書狀
（均須按他造當事人之人數附繕本）上訴時應提出委任律師或具
有律師資格之人之委任狀；委任有律師資格者，另應附具律師資
格證書及釋明委任人與受任人有民事訴訟法第466條之1第1項但
書或第2項（詳附註）所定關係之釋明文書影本。
中    華    民    國    97    年    10    月    7     日
                              書記官  張淑芬
附註：
民事訴訟法第466條之1（第1項、第2項）：
對於第二審判決上訴，上訴人應委任律師為訴訟代理人。但上訴
人或其他法定代理人具有律師資格者，不在此限。
上訴人之配偶、三親等內之血親、二親等內之姻親，或上訴人為
法人、中央或地方機關時，其所屬專任人員具有律師資格並經法
院認為適當者，亦得為第三審訴訟代理人。
附表：
一本金20,000,000元部分：自92年10月31日起至95年9月14日止
  按年息12%計算。
二本金20,000,000元部分：自95年9月15日起至清償日止按年息7
  %計算。
三本金20,000,000元部分：自92年12月29日起至95年9月14日止
  按年息12%計算。
四本金20,000,000元部分：自95年9月15日起至清償日止按年息7
  %計算。
五本金8,500,000元部分：自92年7月1日起至95年9月14日止按年
  息12%計算。
六本金8,500,000元部分：自95年9月15日起至清償日止按年息7%
  計算。

司法院資訊處製作；財團法人民間司法改革基金會備份。
